臺灣宜蘭地方法院民事簡易判決
110年度宜簡字第140號
原      告  高政銘  
訴訟代理人  陳敬穆律師
複代理人    楊家寧律師                    
訴訟代理人  謝亞哲律師
            朱一品律師                      
被      告  李美昭  
            朱天寶  
            朱煜騰  
            朱秀珍  
            朱純嬌  
兼 上 5 人
訴訟代理人  朱麗英    住基隆市○○區○○○路000巷00號0                         樓
上列當事人間請求塗銷地上權等事件，本院於民國111年2月24日
言詞辯論終結，判決如下：
　　主　　文
如附表所示之地上權應予終止。
被告李美昭、朱天寶、朱煜騰、朱秀珍、朱純嬌、朱麗英應就前
項地上權辦理繼承登記後，將該地上權登記予以塗銷。
原告其餘之訴駁回。　　
訴訟費用由被告李美昭、朱天寶、朱煜騰、朱秀珍、朱純嬌、朱
麗英連帶負擔。 
　　事實及理由
一、按訴狀送達後，原告不得將原訴變更或追加他訴，但該訴訟
    標的對於數人必須合一確定時，追加其原非當事人之人為當
    事人者，不在此限，民事訴訟法第255條第1項第5款定有明
    文。查本件原地上權人江鳳（後冠夫姓為李江鳳）已死亡，
    其地上權應由其繼承人共同繼承，而依據民法第1151條之規
    定，被繼承人之地上權在分割遺產前，屬其繼承人公同共有
    ，故本件訴訟標的所涉之地上權，對於繼承人全體即須合一
    確定。本件原告原以「李江鳳之全體繼承人」為被告提起本
    件訴訟，嗣經查明李江鳳之繼承人有被告李美昭、朱天寶、
    朱煜騰、朱秀珍、朱純嬌、朱麗英，原告遂於民國110年3月
    8日具狀更正被告為李美昭、朱天寶、朱煜騰、朱秀珍、朱
    純嬌、朱麗英（見本院卷第53頁），核與前開法條規定相符
    ，原告所為訴之追加，應予准許。 
二、原告方面：
  ㈠先位之訴部分：　　
　　⒈坐落於宜蘭縣○○鎮○○○段000地號（重測前為宜蘭縣○○鎮○○
      段000地號土地，下稱系爭土地）為原告所有，此有土地
      登記謄本可稽，惟依據謄本所記載，系爭土地上存有以被
      繼承人李江鳳為權利人、38年字第878號收件、權利範圍1
      分之1、存續期間不定期限之地上權（下稱系爭地上權）
      ，原告查無系爭地上權原始設定登記之他項權利登記申請
      書或鄉鎮公所保證書及繳納租金等憑證或其他相關資料，
      故系爭地上權設定之初應有無效之原因，且自地上權設定
      迄今已將近70年，目前系爭土地上已無地上權人之建物。
      　　
　　⒉系爭地上權於設定之初，並未得當時土地所有權人之同意
      ，未符當時設定地上權所定之要件，系爭地上權之設定即
      有無效之原因，設定地上權乃屬物權行為之一種，依當時
      民法第760條之規定，不動產權之設定，應以書面為之，
      即設定地上權之行為係為要式行為，必須以書面為之，且
      地上權設立登記，原則上應由權利人與義務人共同聲請之
      ，例外於符合修正前土地登記規則第17條所定之情事，得
      由權利人檢具該規則第17條、第32條第1項所定證明文件
      ，呈請單獨聲請登記，此乃為法定之要式，若未提出符合
      上述規定之文件，其因此單獨聲請之地上權登記，自難謂
      為合法，換言之，即存有無效之原因，而自始、當然、確
      定不發生效力，系爭地上權之設定未見有任何地上權設定
      契約文件可資查證，無法得知所有權人與地上權人之間是
      否確有地上權契約之事實，被告李美昭、朱天寶、朱煜騰
      、朱秀珍、朱純嬌、朱麗英既未能證明系爭地上權於設定
      之初與系爭土地之所有權人有設定地上權合意之存在（即
      登記原因存在）的文件，因此系爭土地之地上權設定過程
      不符合當時有效之民法760條之規定，亦不符合土地登記
      規則第17條、第32條第1項所定之要件，故前揭地上權登
      記係屬無效。
　　⒊綜上，按對於無權占有或侵奪其所有物者，得請求返還之
      。對於妨害其所有權者，得請求除去之，有妨害其所有權
      之虞者，得請求防止之，民法第767條定有明文。查系爭
      地上權之設定既有前述無效之原因，宜蘭縣宜蘭地政事務
      所竟仍准予登記，顯有害於土地所有權人所有權之圓滿行
      使，則原告依民法第767條之規定，並本於繼承之法律關
      係，訴請被告李美昭、朱天寶、朱煜騰、朱秀珍、朱純嬌
      、朱麗英應就系爭地上權辦理繼承登記再將系爭地上權予
      以塗銷，自屬有據。
　㈡備位之訴部分：
　　⒈退步言，倘系爭地上權並無設定無效之原因（僅假設語氣
      ，原告否認），則地上權設定迄今已將近70年，目前系爭
      土地上亦已無地上權人之建物，應認系爭地上權成立之目
      的已不存在而應予終止，系爭土地之地上權於土地登記資
      料上載為不定期限，且存續迄今已將近70年，目前系爭土
      地上已無任何建物，此等情形已與當初設定地上權之目的
      並不相符，上述情形應足認原本設定之目的不復存在，倘
      若使系爭地上權無限期存續，此顯非立法意旨所樂見。是
      衡酌上述等情考量系爭地上權成立背景、使用目的、經濟
      效用、社會機能等，應認系爭地上權之目的業已完成，原
      告自得依民法第833條之1請求鈞院終止系爭地上權，倘猶
      任該地上權繼續存在除對所有權人之權益影響甚鉅外，對
      系爭土地之開發及利用亦有嚴重不利之結果，此即為立法
      目的明示揭橥欲除之弊，故實有訴請鈞院基於立法目的及
      公益之考量予以終止該地上權之必要。
    ⒉次查終止權與撤銷權均屬形成權之一種，且觀民法第833條
      之1之規定及立法理由可知，立法者既明訂該條之終止權
      需由法院以訴之形式為終止之形成判決，始能生終止之效
      果，則就此終止權之行使應可類推適用撤銷訴權，原告於
      訴請法院為終止之形成判決時，同時為塗銷登記之請求應
      屬適法，而系爭地上權於終止後，原告本於所有權人之地
      位，請求被告李美昭、朱天寶、朱煜騰、朱秀珍、朱純嬌
      、朱麗英將系爭地上權登記予以塗銷，即屬有據。
　㈢聲明：⒈先位聲明：⑴被告李美昭、朱天寶、朱煜騰、朱秀珍、朱純嬌、朱麗英應將被繼承人李江鳳附表所示之地上權登記辦理繼承登記。⑵被告李美昭、朱天寶、朱煜騰、朱秀珍、朱純嬌、朱麗英應將附表所示之地上權予以塗銷。⒉備位聲明：⑴被告李美昭、朱天寶、朱煜騰、朱秀珍、朱純嬌、朱麗英應將被繼承人李江鳳附表所示之地上權登記辦理繼承登記。⑵被告李美昭、朱天寶、朱煜騰、朱秀珍、朱純嬌、朱麗英與原告間就附表所示之地上權應予終止並辦理塗銷登記。　　　　　　　　　　　　
三、被告李美昭、朱天寶、朱煜騰、朱秀珍、朱純嬌、朱麗英方
    面：
　㈠被告李美昭、朱天寶、朱煜騰、朱秀珍、朱純嬌、朱麗英原
    先並不知悉有附表所示之地上權存在，李江鳳於38年間設定
    地上權應該有付出代價，以前是傳統的社會，李江鳳會去寫
    這些文件應該有相當的理由，原告主張要塗銷地上權，應該
    要付出費用。
　㈡聲明：原告之訴駁回。　
四、本院之判斷：
　㈠原告主張系爭土地為原告所有，其上設定有如附表所示地上
    權，附表所示地上權設定權利人李江鳳之繼承人及再轉繼承
    人為被告李美昭、朱天寶、朱煜騰、朱秀珍、朱純嬌、朱麗
    英，附表所示地上權迄未辦理繼承登記等情，業據其提出系
    爭土地之土地登記第二類謄本、土地舊簿資料、繼承系統表
    、戶籍謄本等件為證，並有宜蘭縣宜蘭地政事務所110年1月
    18日宜地伍字第1100000456號函、宜蘭縣宜蘭地政事務所11
    0年2月5日宜地伍字第1100001081號函、桃園○○○○○○○○○110
    年10月27日桃市楊戶字第1100007412號函在卷可稽，且為被
    告李美昭、朱天寶、朱煜騰、朱秀珍、朱純嬌、朱麗英所不
    爭執，堪信屬實。　　
　㈡原告雖主張系爭地上權之設定未見有任何地上權設定契約文
    件可資查證，無法得知所有權人與地上權人之間是否確有地
    上權契約之事實云云。然國民政府於19年公布土地法時，臺
    灣為日本人所統治，人民無從依該法向國民政府辦理土地總
    登記，惟日據時期日本人已在臺灣辦理不動產登記，故光復
    後，政府並未否定日據時期之土地登記，並立即訂定「臺灣
    省土地權利憑證繳驗及換發權利書狀辦法」、「臺灣地籍釐
    整辦法」、「臺灣省土地權利清理辦法」等相關法令（見本
    院卷第46頁至第49頁），命臺灣人民繳驗日據時期之登記憑
    證，經審理公告無異議後，換發土地所有權狀或他項權利證
    明書，並編造登記簿，依此規定換發土地權利書狀之地區，
    視為已依照土地法辦理總登記，此觀前述法令之相關規定自
    明。足見前述法令所規定之程序，應屬清查、整理並確認原
    登記之性質，顯非否認日據時期之原登記效力，而全盤另行
    重新創設新登記效力之性質。又按臺灣地籍釐整辦法第4條
    規定：「在光復前日本政府已辦不動產登記之區域，不動產
    權利人應將所持登記證書向主管地政機關繳驗，經審查公告
    無異議後，換發土地所有權狀，或他項權利證明書，並編造
    登記簿。」故查旨揭地號土地登記總簿「他項權利部」之地
    上權人所載資料係依前開規定辦理，此有宜蘭縣宜蘭地政事
    務所110年2月5日宜地伍字第1100001081號函附卷可參（見
    本院卷第25頁至第49頁），原告復未能舉證證明系爭地上權
    之設定有何無效之原因，徒以現地政機關無地上權設定文件
    乙節，先位聲明遽論系爭地上權登記為無效，尚無足取。
　㈢再按稱普通地上權者，謂以在他人土地之上下有建築物或其
    他工作物為目的而使用其土地之權；地上權未定有期限者，
    存續期間逾20年或地上權成立之目的已不存在時，法院得因
    當事人之請求，斟酌地上權成立之目的、建築物或工作物之
    種類、性質及利用狀況等情形，定其存續期間或終止其地上
    權，民法第832條、第833條之1定有明文。究其民法第833條
    之1立法理由係以：「地上權雖未定有期限，但非有相當之
    存續期間，難達土地利用之目的，不足以發揮地上權之社會
    機能。又因科技進步，建築物或工作物之使用年限有日漸延
    長趨勢，為發揮經濟效用，兼顧土地所有人與地上權人之利
    益，爰明定土地所有人或地上權人均得於逾20年後，請求法
    院斟酌地上權成立之目的、建築物或工作物之各種狀況而定
    地上權之存續期間；或於地上權成立之目的不存在時，法院
    得終止其地上權」。次按修正之民法第833條之1規定，於民
    法物權編中華民國99年1月5日修正之條文施行前未定有期限
    之地上權，亦適用之，民法物權編施行法第13條之1復有明
    文，故系爭地上權設定日期早於民法第833條之1規定修正前
    ，依前開施行法規定，仍有適用。經查，本件地上權於38年
    登記時，存續期間係「不定期限」，有土地登記謄本在卷可
    稽，迄今存續期間已逾20年。又經本院於110年11月30日會
    同兩造及地政機關現場履勘結果：系爭土地緊鄰馬路為鋼筋
    水泥造2樓半之建築物（門牌號碼為宜蘭縣○○鎮○○街00號）
    ，原告表示為其所蓋，中間位置的空地有磚造牆，磚牆僅有
    2面，另外2面為砌石，沒有屋頂，牆面殘破，裡面雜草叢生
    ，紅磚牆後面為空地，地上有砌磁磚，無任何牆面，上面有
    堆雜物等情，有勘驗筆錄及現場照片附卷可參（見本院卷第
    119頁至第126頁背面），系爭土地上前方為原告所蓋之建物
    ，建物後方殘留2面紅磚牆、2面砌石，現場已無原地上權人
    李江鳳或被告李美昭、朱天寶、朱煜騰、朱秀珍、朱純嬌、
    朱麗英之其他建物、工作物存在，亦未見地上權人於系爭土
    地上有何利用行為，且所有權人已蒙受長時間無法有效利用
    系爭土地所生之經濟利益損失，足認原地上權之設定目的早
    已不復存在，又參酌上開地上權設定迄今已存續70餘年，倘
    任令其繼續存在，勢必將有礙於所有權人使用系爭土地，且
    有害於系爭土地之經濟價值。揆諸前開法條說明，本院認為
    系爭土地之系爭地上權應予終止為合宜。準此，原告備位聲
    明請求本院終止系爭地上權，核屬有據。
　㈣末按所有人對於妨害其所有權者，得請求除去之，民法第767
    條定有明文。而地上權係以在他人土地上有建築物或其他工
    作物為目的，而使用其土地之權，為限定物權，地上權人對
    於土地得為特定之使用及支配，是地上權之存在自有害於所
    有權使用收益之圓滿狀態。另地上權消滅後，無論其消滅之
    原因為何，地上權人自負有塗銷地上權登記之義務，此為法
    理所當然，民法就此雖未有明文，仍應為肯定之解釋。再因
    繼承、強制執行、徵收、法院之判決或其他非因法律行為，
    於登記前已取得不動產物權者，應經登記，始得處分其物權
    ，民法第759條定有明文。基此，系爭地上權既因本院終止
    而消滅，則原告本於所有權人地位，並依繼承之法律關係，
    請求被告李美昭、朱天寶、朱煜騰、朱秀珍、朱純嬌、朱麗
    英應就被繼承人李江鳳設定之系爭地上權辦理繼承登記後，
    予以塗銷，為有理由，應予准許。
五、綜上所述，原告先位主張系爭地上權設定登記有無效情形，
    並聲明依民法第767條規定請求被告塗銷系爭地上權，為無
    理由，應予駁回。另備位聲明依民法第833條之1、第767條
    第1項中段規定，求為如主文第1、2項所示之判決，為有理
    由，應予准許。 　　
六、本件事證已臻明確，兩造其餘之攻擊、防禦方法及所提證據
    ，於判決結果不生影響，爰不一一論列，併此敘明。
七、訴訟費用負擔之依據：民事訴訟法第78條、第85條第2項。 
     
中　　華　　民　　國　　111 　年　　3 　　月　　17　　日
    　　　　　　　宜蘭簡易庭  法　官　張淑華  
上為正本係照原本作成。
如對本判決上訴，須於判決送達後二十日內向本院提出上訴狀，
同時表明上訴理由；如已於本判決宣示後送達前提起上訴者，應
於判決送達後十日內補具上訴理由（均須按他造當事人之人數附
繕本）。
如委任律師提起上訴者，應一併繳納上訴審裁判費。
中　　華　　民　　國　　111 　年　　3 　　月　  17　　日
　　　　　　　　　　　　　　 書記官  謝佩欣
附表：
坐落土地：宜蘭縣○○鎮○○○段000地號（重測前為宜蘭縣○○鎮○○段000地號） 權利種類：地上權 收件年期：38年 字號：字第000878號 登記日期：--年--月--日 登記原因：設定 權利人：江鳳 權利範圍：全部1分之1 存續期間：不定期限 權利標的：所有權 設定權利範圍：（空白） 證明書字號：--字第000971號 設定義務人：（空白） 其他登記事項：（一般註記事項）分割部分移轉於下列地號：917-1